臺灣高等法院民事判決　　　　　　　　　　　　九十一年度重上更(一)字第一五二號
　　上　訴　人　承鴻營造股份有限公司
　　法定代理人　李建樂
　　訴訟代理人　劉陽明律師
　　　　　　　　陳璧秋律師
　　被上訴人　　台北縣政府
　　法定代理人　蘇貞昌
　　訴訟代理人　洪貴參律師
　　複代理人　　蕭誌萍律師
右當事人間請求給付承攬報酬事件，上訴人對於中華民國八十九年六月九日臺灣板橋
地方法院八十八年度重訴字第四○○號第一審判決提起上訴，經最高法院第一次發回
更審，上訴人為訴之追加，經本院於九十三年四月二十日言詞辯論終結，判決如左：
    主      文
上訴及追加之訴均駁回。
第二審（含追加之訴）及發回前第三審訴訟費用由上訴人負擔。
    事實及理由
一、上訴人於本院追加民法第一百七十九條不當得利、第二百二十七條之二第一項情
    事變更原則之法律關係（按：依民法債篇施行法第十五條：「修正之民法第二百
    二十七條之二之規定，於民法債篇修正施行前發生之債，亦適用之」），其請求
    之基礎事實同一，依民事訴訟法第四百四十六條第一項、二百五十五條第一項第
    二款規定，核無不合，應予准許。
二、本件上訴人主張：上訴人向被上訴人承攬台北縣八里下罟子區域性垃圾衛生掩埋
    場第一期第二階段先期工程（含八里資源回收廠整地工程），因豪雨造成邊坡滑
    動坍塌，被上訴人委任之監造人慧能工程顧問股份有限公司（下稱慧能公司）認
    此係屬地質上之鉅變，無法預知，應變更設計以加勁土方式施作，改以坡面二：
    一（Ｈ：Ｖ）處置，經被上訴人同意，上訴人已全部施作完畢並植生完成。詎被
    上訴人竟拒不給付該變更工程部分（即逾原整地線EL112─EL113部分）之工程款
    計新台幣（下同）一千八百八十六萬七千五百五十七元，經上訴人催告，亦置之
    不理。又依系爭工程合約書第五條約定，完工期限依實際需求分為單元驗收及總
    驗收，於單元驗收後，被上訴人得保留先行使用權，並開始計算保固期，然上訴
    人於各單元完成驗收後，尚不得逕就該部分先行請求被上訴人給付未結之工程款
    ，仍須待總驗收完畢後始得請求給付結算之款項，故以民國（下同）八十七年三
    月四日總驗收而言，系爭工程款之請求權並未罹於二年時效而消滅。爰依民法第
    五百零五條後段規定及系爭契約第四條、第十五條約定求為命被上訴人應如數給
    付及加計法定遲延利息之判決等情。並聲明：(一)原判決廢棄。(二)被上訴人應給付
    上訴人一千八百八十六萬七千五百五十七元，及自起訴狀繕本送達翌日起至清償
    日止按年息百分之五計算之利息。
三、被上訴人則以：系爭工程款係上訴人逾越原設計整地線界超挖部分之費用，依約
    不予驗方計價，應由上訴人自理，況苟因坍方區域地質之因素，上訴人亦應於施
    工前、後為相當之保護措施，方屬正辦。且依系爭工程合約之約定，上訴人如實
    際開挖，超過設計圖示或甲方工程師指示之開挖線，或因開炸或其他操作而發生
    鬆動，其超挖部份，除不予驗方計價外，並須以被上訴人工程師指定之材料與方
    法，回填夯實，費用由上訴人自理，上訴人亦不得再行要求加價。且被上訴人已
    於八十五年五月二十五日發函上訴人表明「本府仍不變更本工程合約總價金額」
    ，上訴人對之無意見，豈可施工後再要求加價？縱認被上訴人應給付該工程款，
    系爭工程已於八十六年五月九日驗收完成，上訴人遲至八十八年六月十一日始起
    訴請求給付工程款，已逾二年之時效期間，被上訴人得拒絕給付等語，資為抗辯
    。並聲明：(一)請求駁回上訴。(二)如為不利之判決，請准提供擔保，免為假執行。
    （原審為上訴人敗訴之判決，上訴人不服，提起上訴）。
四、上訴人主張：兩造間訂有系爭工程合約，約定由上訴人完成垃圾掩埋場邊坡植生
    工程，慧能公司係被上訴人之監造公司；上訴人完成該部分土方工程後，因連日
    豪雨造成邊坡滑動破壞坡面造成損失，無法復原，嗣以坡面2: 1(H: V)處置（原
    為1.5: 1）；完成後整地線延至EL113。依系爭工程合約之約定，付款方式係上
    訴人按期以估驗表申請估驗計價，經被上訴人核實後（即驗收）給付，其中土方
    工程部分，於八十六年三月二十一日完成正驗，同年五月九日完成複驗，於八十
    六年三月二十一日正驗記錄記載「植生俟滲出水處理正驗再行抽驗」等語，被上
    訴人迄未給付逾原整地線（EL112─EL113）部分之工程款一千八百八十六萬七千
    五百五十七元等情，固據提出工程合約書、慧能公司函八十五年五月八日八五Ａ
    二字第三○七號函、完工結算書、會議紀錄及驗收紀錄等文件為證 (見原審外放
    原證一至原證四)，並為被上訴人所不爭執，堪信上訴人此部分之主張為真正。
    惟被上訴人否認應再給付上訴人逾原整地線（EL112─EL113）部分之工程款一千
    八百八十六萬七千五百五十七元，並以前開情詞置辯。則本件應予審究之重點為
    ：被上訴人應否給付逾原整地線（EL112─EL113）部分之工程款一千八百八十六
    萬七千五百五十七元？上訴人對於系爭工程之承攬報酬請求權是否已罹於二年時
    效而消滅？茲分別論述之：
五、逾原整地線（EL112─EL113）部分之工程，其性質究屬「修護工程」或「變更設
    計」工程？經本院送請行政院公共工程委員會鑑定，該會九十二年十二月二十九
    日工程術字第０九二００五二八二二０號函所檢送之工程技術鑑定委員會鑑定書
    １、鑑定意見一、（一）項載明：「原設計坡面既然係於完工後，因連續豪雨造
    成坍塌，其整修自應屬於『修復工程』。原設計坡面以外之工程應屬『變更設計
    』」，有鑑定書可證（見本審卷第一九○頁）。原整地線（EL112─EL113）範圍
    以外之工程既在原設計範圍之外，其屬變更設計工程，足堪信為真實。
(一)、變更設計工程在何情形下，被上訴人應負付款責任？自以被上訴人是否同意變更
    約執行期間係民國八十四至八十六年間，當時並無『變更工程設計』之法定程序
    」，有鑑定書可稽。而依兩造間工程合約第十五條「工程變更」約定：「甲方（
    即被上訴人）對工程有隨時變更計劃及增減工程數量之權，乙方不得異議」，有
    工程合約影本可證，故變更工程設計之主動權在被上訴人，上訴人不得恣意增加
    工程之數量及內容。兩造對於被上訴人並未提議變更設計乙節，並不爭執（見本
    審卷第二五一頁），則依工程合約約定，兩造間並無合意變更設計問題。上訴人
    雖主張：被上訴人之訴訟代理人於九十一年十二月十一日準備程序，已當庭自認
    系爭工程屬「變更設計」工程，惟其九十一年十二月十九日陳明狀竟又謂為：「
    經查，本件事實上並無變更設計，當時被上訴人訴訟代理人係以為按原設計圖面
    一‧五：一有困難，被上訴人只好同意慧能公司之建議，依近似坍塌坡度二：一
    處置，誤以為此即為變更設計，但查，實際上本件並無變更設計，僅為坍塌後之
    修復工作，修正其坡度而已」云云，實不足採。被上訴人既未附加、限制而予自
    認有變更設計之事實，即已發生自認後上訴人無庸再舉證之效力，上訴人不同意
    被上訴人撤銷自認云云。按「當事人主張之事實，經他造於準備書狀內或言詞辯
    論時或在受命法官、受託法官前自認者，無庸舉證」；「當事人於自認有所附加
    或限制者，應否視有自認，由法院審酌情形斷定之」；「自認之撤銷，除別有規
    定外，以自認人能證明與事實不符或經他造同意者，始得為之」，民事訴訟法第
    二百七十九條第一、二、三項分別定有明文。被上訴人業已撤銷自認（見本審卷
    第四六頁），則該撤銷自認，是否發生效力？查兩造間並無變更設計之合意，已
    如前述。系爭工程坍塌後，監造人慧能公司以「．．．二、經本公司委請專家實
    地會堪並分析後，證實該地區屬鬆軟表層含有機質，且夾有一層黏土，因此容易
    蓄存地下水，而形成滑動面，且植生帶難以存活。三、經該專家建議，擬於此二
    區以加勁土處置以穩定坡面．．．」為由，向被上訴人建議系爭坍塌之植生帶削
    坡工程局部變更為加勁土，並列載所需之工程費用，有該公司八十五年五月八日
    八五Ａ二字第三○七號函在卷可憑 (見原審外放原證二)。惟被上訴人於八十五
    年五月二十五日以八五北府環場字第一五五○二八號函覆慧能公司時，即載明：
    「．．．本案若經貴公司邀請專業土壤專家實地會堪並分析後，證實原設計不當
    ，確實需要辦理變更設計者 (植生帶施作變更以加勁土方式施作)，此變更設計
    所報需增加經費約三百九十萬九千七百二十三元，請責成承包商逕向投保公司(
    富邦產物保險公司)索賠支應，本府仍不變更本工程合約總價金額．．．」等語
    ，有該函件在卷可考 (見原審卷被證十三)，且證人即慧能公司之職員王陽岑於
    原審證稱：「我是慧能公司的人員，後來改成一比二，當時沒有提到整地線的問
    題，原始施作是在整地線內，坍塌部分包含整地線內和整地線外，改比例後，實
    際施作勢必會超過整地線，增加的費用依合約規定須甲方 (即被上訴人)認可之
    後才可以．．．，當天決定改一比二施作時，有三方人員 (即上訴人、被上訴人
    及慧能公司)出席，施作範圍係災害坍塌的範圍，費用仍依合約．．．」等語（
    見原審卷第一四八頁）。被上訴人前開函件係正本通知慧能公司，副本通知上訴
    人，其變更設計係以「被上訴人不負擔變更設計工程費用」為條件，上訴人既不
    同意該條件，則該變更設計之意思表示並未合致，而無合意變更設計存在。被上
    訴人既證明自認與事實不符，自得撤銷之。被上訴人既未同意變更設計，上訴人
    請求變更設計部分之承攬報酬，自屬無據。
(二)、依工程合約施工規範三、挖方（一）通則３．開挖之規定：「（３）乙方（即上
    訴人）如實際開挖，超過設計圖示或甲方工程師指示之開挖線，或因開炸或其他
    操作而發生鬆動，其超挖部分，除不予驗方計價外，並須以甲方工程師指定之材
    料與方法，回填夯實，費用由乙方自理」及工程合約後附「施工說明書」之（二
    ）總則第十七條規定：「承包商於開工前以及施工期間，應依據地形，開挖永久
    或臨時排水溝，排洩雨水或其他原因所積存之水，將其導入天然水道，以免影響
    施工及損毀材料機具或結構物。施工過程中如遇滲出妨礙工程進行時，承包商應
    負責備妥排水設備排除積水，不得另行要求加價」觀之 (見原審卷被證三、十二
    )，被上訴人亦無負擔給付原整地線 (EL112─EL113)外之工程款之義務。證人即
    上訴人派駐現場之工地主任彭志平於原審證稱：「後來決議改為一比二，我們才
    做，是實做實算」云云 (見原審卷第九五頁)，既與被上訴人之前開函件內容及
    證人王陽岑之證詞相左，自不足採。
(三)、按「工作毀損、滅失之危險，於定作人受領前，由承攬人負擔」，民法第五百零
    八條第一項前段定有明文。本件施工說明書（二）總則第四十條「承包商責任」
    規定：「承包商對於本工程應負一切完全責任，在工程未經驗收完成接管以前，
    所有已完成或未完成之建築物、附屬設備、供給之材料以及租用之機具等，皆歸
    承包商負責保管」，有施工說明書影本可證，上訴人於工作中因連日豪雨造成邊
    坡滑動破壞坡面造成損失，其危險應歸上訴人負擔。
(四)、上訴人於工程進行中，並未提報變更設計，監造單位亦不具明示或默示變更設計
    之權限，既未變更設計，自無「債之更改」之情形，綜前所述，本件亦無明示或
    默示變更設計存在。
(五)、系爭合約第十五條約定：「工程變更：甲方（即被上訴人）對工程有隨時變更計
    畫及增減工程數量之權，乙方（即上訴人）不得異議，對於增減數量，雙方參照
    本合約所訂單價計算增減之。惟如有新增工程項目時，得由雙方協議合理單價。
    倘因甲方變更計畫，乙方須廢棄已成工程之部或已到場之合格材料時，由甲方核
    定驗收後，參照本合約所訂單價，或比照訂約時料價計給之」，上訴人依據該條
    約定主張按增加數量實作實算云云。惟查被上訴人並未提議變更設計，為兩造所
    不爭執（見本審卷第二五一頁），且兩造並無變更設計之合意，已如前述，自無
    該條約定之適用，上訴人之主張，並不可採。
(六)、上訴人縱因系爭坍塌之植生帶削坡工程依原設計圖面1: 1.5施作有困難，而改依
    坍滑坡度2: 1（H: V）之方式處置，致超挖原整地線 (EL112─EL113)外之土方
    ，而透支工程款一千八百八十六萬七千五百五十七元，亦與定做人之被上訴人無
    關，上訴人請求被上訴人給付逾原整地線 (EL112─EL113)部分之工程款一千八
    百八十六萬七千五百五十七元及法定遲延利息，為無理由，應予駁回。
六、不當得利與情事變更原則部分：
(一)、上訴人主張：退步言之，縱認整地線外工程不在契約範圍之內，然查該部分工程
    既為施工上所必須，被上訴人受有施作上利益，且係歸責上訴人之使用人慧能公
    司之過失所產生，被上訴人明知上訴人未拋棄請求，現場監工人員同意施作未為
    反對之表示，竣工圖並將之計入施工範圍，凡此種種行為已足使上訴人產生信賴
    ，上訴人亦得依民法第一百七十九條、第二百二十七條之二第一項而為請求云云
    。
(二)、被上訴人則抗辯：為被上訴人完成工作為上訴人之義務，上訴人應證明被上訴人
    獲有如何之利益，上訴人從未證明，且兩造有承攬關係存在，亦非無法律上之原
    因；情事變更部分，上訴人亦未證明契約成立後有何情事變更之事實，矧本件係
    因上訴人違約所致，自無情事變更原則之適用。上訴人主張依不當得利及情事變
    更原則請求，亦屬無理等語。
(三)、不當得利部分：按「按無法律上之原因而受利益，致他人受損害者，應返還其利
    益。雖有法律上之原因，而其後已不存在者，亦同」，民法第一百七十九條定有
    明文。查：本件上訴人係承攬人，被上訴人係定作人，負責完成工程之人為上訴
    人，而非被上訴人；工程中之危險應由上訴人負擔，已如前述，上訴人開挖超過
    原設計整地線，其事後回填夯實，均屬上訴人之義務，對為業主之被上訴人而言
    ，並未受有任何利益。且依合約施工規範三，挖方（一）通則３開挖之規定：「
    （３）乙方（即上訴人）如實際開挖超過設計圖示或甲方工程師指示之開挖線，
    或因開炸或其他操作而發生鬆動，其超挖部分，除不予驗方計價外，並須以甲方
    工程師指定之材料與方法，回填夯實，費用由乙方自理」，有合約施工規範可證
    ，兩造既約定開挖超過整地線部分，上訴人仍應回填夯實，被上訴人亦非「無法
    律上之原因」，上訴人依不當得利之法律關係請求，為無理由，應予駁回。
(四)、情事變更原則部分：按「契約成立後，情事變更，非當時所得預料，而依其原有
    效果顯失公平者，當事人得聲請法院增、減其給付或變更其他原有之效果」，民
    法第二百二十七之二條第一項定有明文。查上訴人開挖超過原設計整地線，其事
    後回填夯實乙事，合約施工規範三，挖方（一）通則３既有規範，兩造於訂約時
    早有預料，即無情勢變更原則之適用。兩造既未合意變更設計；該超挖部分之危
    險又應由承攬人負擔。上訴人依情事變更原則請求增加給付，即屬無據。
七、行政院公共工程委員會鑑定意見第一（三）項雖既載：「至於修復之坡面由原
    較陡之1.5：1（Ｈ：Ｖ）更改為較緩之2：1（Ｈ：Ｖ），雖然顧問公司未向甲方
    （即被上訴人）陳報正式方案，惟甲方、乙方（即上訴人）及顧問公司已於第三
    十六次工作會議起，就已同意坡面依2：1（Ｈ：Ｖ）施作；該方案顧問公司雖未
    正式向甲方提報，惟工作會議甲方既然有派員出席，且作成會議紀錄，故應認定
    甲方已同意依此原則施作，雖更改坡面後超出原整地界線，基於工程整體性的考
    量，甲方所謂原整地線外額外數量不予承認，原整地線以內以實作數量結算之說
    法，並不適宜」等語。惟查鑑定意見僅供本院參考，認定事實與適用法律屬本院
    之職權，本件兩造並未合意變更設計，已如前述，鑑定書之見解與本院之認定不
    合，本院不受其拘束。上訴人又主張：被上訴人係委託慧能公司於施工前作地
    質鑽探調查，並委託慧能公司設計及監造系爭工程，上訴人依據慧能公司之設計
    及指示而施工，而慧能公司於地質鑽探期間遭遇附近居民抗爭，地質調查未臻翔
    實，乃至遇大雨即坍塌，坍滑起因於慧能公司未作好地質調查，而系爭工程係由
    被上訴人委託慧能公司為地質調查、及設計監工，則依民法第二百二十四條前段
    ：「債務人之代理人或使用人，關於債之履行有故意或過失時，債務人應與自己
    之故意或過失負同一責任」之規定，即屬歸責於被上訴人云云。惟查：依「台北
    縣八里下罟子區域性垃圾衛生掩埋場第一期第二階段先期工程投標須知補充說明
    」第八點規定：「投標廠商應於投標前逕於工程顧問公司借閱本工程基地範圍內
    之地質調查報告，詳細研判地質情形」，故地質之研判，屬上訴人責任，上訴人
    未盡此項義務，足堪信為真實。上訴人係以給付承攬報酬之法律關係起訴，其重
    點為：兩造是否有合意變更設計？如有合意變更設計，被上訴人始有給付工程報
    酬之義務，而非該承攬工程係可歸責何人？故上訴人本部分之主張，亦不足採。
    上訴人又主張：被上訴人事後就整地線「內」之工程，已補撥付四百五十六萬
    一千九百二十四元工程款予上訴人，雖整地線「外」不予給付，惟此已可證明計
    價方式係按數量計價云云。惟查整地線「內」之工程係原承攬契約範圍內之工程
    ；整地線「外」之工程屬變更設計之工程，兩者性質不同，自難相提並論，不得
    因整地線「內」之工程，已補撥付四百五十六萬一千九百二十四元，即謂整地線
    「外」之工程，被上訴人應按數量計價，故上訴人之主張，並不足採。本件上
    訴人並無給付承攬報酬請求權，已如前述，故有關時效部分之爭執，不另論述。
    本件事證已臻明確，兩造其餘攻擊、防禦方法及所舉證據，無礙勝負之判斷，
    爰不一一論列，附此敘明。
八、綜上所述，上訴人依民法第五百零五條、系爭工程合約第十五條、第四條約定，
    請求被上訴人給付一千八百八十六萬七千五百五十七元及法定遲延利息，即非正
    當，不應准許。原審為上訴人敗訴判決，並無違誤，上訴意旨聲明廢棄改判，為
    無理由，應駁回上訴。上訴人追加之訴部分，為無理由，亦應予駁回。
九、據上論結，本件上訴及追加之訴為無理由，依民事訴訟法第四百四十九條第一項
    、第七十八條，判決如主文。
中　　　華　　　民　　　國　　九十三　　年　　五　　　月　  　四    　　日
                              民事第六庭
                                  審判長法  官　林　丁　寶
                                        法  官  陳　博　享
                                        法  官  林　恩　山
正本係照原本作成。
如不服本判決，應於收受送達後二十日內向本院提出上訴書狀，其未表明上訴理由者
，應於提出上訴後二十日內向本院補提理由書狀（均須按他造當事人之人數附繕本）
上訴時應提出委任律師或具有律師資格之人之委任狀；委任有律師資格者，另應附具
律師資格證書及釋明委任人與受任人有民事訴訟法第四百六十六條之一第一項但書或
第二項（詳附註）所定關係之釋明文書影本。
中　　　華　　　民　　　國　　九十三　　年　　　五　　　月　　　五　　　日
　　　　　　　　　　　　　　　　　　　　書記官　周　淑　靜
附註：
民事訴訟法第四百六十六條之一（第一項、第二項）：
對於第二審判決上訴，上訴人應委任律師為訴訟代理人。但上訴人或其他法定代理人
具有律師資格者，不在此限。
上訴人之配偶、三親等內之血親、二親等內之姻親，或上訴人為法人、中央或地方機
關時，其所屬專任人員具有律師資格並經法院認為適當者，亦得為第三審訴訟代理人
。
